臺灣高雄地方法院民事判決　　　　　　 95年度簡上字第130號
上　訴　人　乙○○
被上訴人　　臺新國際商業銀行股份有限公司
法定代理人　辛○○
　　　　　　戊○○
　　　　　　丙○○
　　　　　　丁○○
當事人間請求返還不當得利事件，上訴人對於中華民國95年3 月
21日本院94年度雄簡字第5546號第一審判決提起上訴，本院於中
華民國96年4月11日言詞辯論終結，判決如下：
    主  文
上訴駁回。
第二審訴訟費用由上訴人負擔。
    事實及理由
一本件被上訴人經合法通知，未於言詞辯論期日到場，核無民事
  訴訟法第386 條所列各款之情形，爰依上訴人聲請，由其一造
  辯論而為判決。
二被上訴人起訴主張：上訴人於民國91年6 月4 日填具申請書及
  面額新臺幣（下同）31萬元之本票向被上訴人申辦通信貸款（
  下稱系爭貸款），經核貸後，其於91年6 月13日將貸款300,00
  2 元撥入上訴人設於萬通銀行北高雄分行（現為中國信託商業
  銀行九如簡易分行）所開立之第00000000000000號帳戶內（下
  稱系爭帳戶）。嗣上訴人於92年10月間以未曾申請系爭貸款，
  卻遭他人冒名申請為由，提起確認系爭貸款申請時簽發之本票
  債權不存在，並經臺灣臺北地方法院於93年12月30日以93年度
  北簡字第7578號判決被上訴人敗訴確定（下稱前案確認之訴）
  ，故兩造間並無何債權債務關係存在，而上訴人確自被上訴人
  處受領核撥入戶之300,002 元利益，並無法律上原因致被上訴
  人受有損失，爰依不當得利之法律關係，請求上訴人返還上開
  款項等語。求為判決：上訴人應給付被上訴人300,002 元，及
  自匯款翌日，即91年6 月14日起至清償日止，按年息5%計算之
  利息。（原審為被上訴人全部勝訴之判決，嗣經上訴人上訴）
  依被上訴人於本院準備程序中之聲明：求為判決如主文所示。
三上訴人則以：其確於87年8 月26日開立系爭帳戶，惟開戶後搬
  離該銀行附近，即未再使用，故未領取被上訴人核貸入戶之貸
  款，且依系爭帳戶往來明細表中所列庚○○、甲○○、侯碧惠
  、己○○等人均為上訴人所不認識，上訴人未與庚○○等人間
  有金錢往來，此亦可證上訴人未受領被上訴人匯入之款項。況
  且被上訴人於前案確認之訴敗訴後未上訴，顯自知理虧，該貸
  款確為他人冒名申貸，被上訴人竟於確定後再提起本訴，乃無
  理由等語置辯。於本院聲明：(一)原判決廢棄。(二)被上訴人第一
  審之訴駁回。
四本件被上訴人主張上訴人於92年10月間以其未曾於91年6 月4
  日填具申請書及面額31萬元之本票向被上訴人申辦系爭貸款，
  係遭他人冒名申請為由，提起確認系爭貸款申請時簽發之本票
  債權不存在，並經臺灣臺北地方法院於93年12月30日以93年度
  北簡字第7578號判決被上訴人敗訴確定，故兩造間並無何債權
  債務關係存在；惟被上訴人已於91年6 月13日將貸款之款項30
  0,002 元匯入上訴人所設之系爭帳戶內等情，為兩造所不爭執
  （見本院卷第145 頁）。並有兩造不爭執其真正之臺新銀行信
  用卡簡易通信貸款申請書、系爭貸款通知、帳單明細、臺灣臺
  北地方法院臺北簡易庭93年度北簡字第7578號宣示判決筆錄、
  民事判決確定證明書、中國信託商業銀行九如簡易分行第0000
  0000000000號帳戶之歷史交易查詢報表之匯款紀錄等影本附卷
  可憑（見原審卷第6 至27頁、第65頁），自堪信為真實。惟上
  訴人以前開情詞置辯，是以本件爭點為：兩造間無任何法律關
  係，被上訴人匯款300,002 元入系爭帳戶內，得否依不當得利
  之法律關係，請求上訴人返還300,002 元？
五按無法律上之原因而因他人之給付受利益，致他人受損害者，
  應負歸還其利益之義務，最高法院18年上字第1192號判例足資
  參照。又此給付，原不以現實交付為限，倘該他人將金錢匯入
  受領人之銀行帳戶內以代交付者，自仍發生與現實交付同等之
  效力。蓋受領人於銀行設立帳戶，本即對該帳戶有實際管領力
  ，況且此匯入者為金錢，因金錢具有高度可代替性及普遍使用
  性，祗須移入受領人之財產中，即難以識別，是原則上無法判
  斷其存在與否。除非受領人能明確舉出該金錢贈與他人，或已
  遭盜取之事實，否則不得主張該利益已不存在，未受不當得利
  。次按原告於起訴原因已有相當之證明，而被告於抗辯事實並
  無確實證明方法，僅以空言爭執者，當然認定其抗辯事實之非
  真正，而應為被告不利益之裁判，最高法院18年上字第1679號
  判例亦可參照。本件被上訴人已匯款300002元入上訴人之系爭
  帳戶內，且兩造間並無借貸關係存在，為兩造所不爭，而上訴
  人主張未受領該筆金錢，則揆諸上開說明，自應提出確實證明
  之方法。
六經查：上訴人於88年12月16日向被上訴人申請信用卡使用，約
  定以高雄市三民區○○○路2 號4 樓之2 為帳單送達地址，經
  被上訴人於89年1 月12日核准發給卡號0000-0000-0000-0000
  新光三越信用卡，且該信用卡之消費款已於92年9 月9 日全部
  清償完畢等情，為兩造所不爭執（見本院卷第130 頁、第137
  頁），並有兩造所不爭執其真正之新光三越信用卡專用申請書
  、帳單在卷可憑（見原審卷第5 頁、本院卷第132 頁至第134
  頁）。如此足認上開申請書所載住址，即「高雄市三民區○○○路2 號4 樓」，確自88年12月16日迄92年9 月間為上訴人之
  通訊地址無訛。又查：上訴人向被上訴人申請信用卡使用時，
  約定之帳單送達地址，又與系爭貸款申請書上所記載之帳單地
  址、91年6 月13日核淮及撥匯貸款通知所送達之地址，均為「
  高雄市三民區○○○路2 號4 樓之2 」一節，亦有前述系爭貸
  款申請書、通知書在卷可佐。因於92年9 月9 日前，相關信用
  卡消費帳單均可依上址送達於上訴人，則被上訴人於91年6 月
  13日依上址寄送通知與上訴人告知「…已於民國91年6 月13日
  匯款新台幣參拾零萬零仟零佰零拾貳元整至您指定的帳戶（萬
  通北高雄帳號00000000000000），請您檢視帳戶金額是否正確
  」等內容，上訴人自難諉為不知被上訴人有核撥款項入系爭帳
  戶。亦即被上訴人確已將系爭貸款交付匯入系爭帳戶，復於匯
  入金錢後同日按上訴人之通訊地址寄發已匯款通知，應認該筆
  300,002 元金錢已置於上訴人可實際管領之狀態下，並已移入
  其財產中，而受有利益，則揆諸前揭說明，被上訴人主張上訴
  人受有利益，致被上訴人受損害，請求上訴人返還其利益等語
  ，即為可採。
七至上訴人主張系爭帳戶之存摺、印章、金融卡自89年即已遺失
  而未使用，被上訴人匯入之款項即未收用，亦未使用，自無不
  當得利，而無需返還等語。惟查：上訴人於原審審理中固未否
  認設立系爭帳戶，卻堅稱僅有開戶，未曾使用等語，嗣又改稱
  係開戶不久後，因故未使用等語，復於本院審理中為上開主張
  ，有原審言詞辯論筆錄、民事答辯狀、本院準備程序暨言詞辯
  論筆錄在卷可憑（見本院卷第21頁、第22頁、第19頁、第131
  頁、第138 頁），因上訴人所主張前後不一，已難遽採。況且
  ，上訴人另主張系爭帳戶往來明細中自88年迄89年間，曾匯款
  至系爭帳戶之庚○○、甲○○、侯碧惠、己○○等人，均為上
  訴人所不認識，可證其未使用系爭帳戶等語。然查：庚○○、
  侯碧惠係上訴人向被上訴人申請信用卡時親自書寫在申請書上
  之聯絡人資料一情，業經上訴人自認無訛（見本院卷第44頁、
  第51頁），顯見上開2 人為上訴人熟識之朋友。而庚○○迄89
  年12月27日尚且匯款入系爭帳戶內，亦有系爭帳戶歷史交易查
  詢報表在卷可稽（見本院卷第30頁），是以足認匯款入系爭帳
  戶者，尚非均為上訴人所不認識者，如此自難認上訴人未使用
  系爭帳戶。至證人甲○○、己○○雖均證稱：匯款申請書上之
  字跡均為本人所親自書寫，但因時日久遠，不記得匯款原因，
  亦不認識上訴人等語（見本院卷第121 頁至第122 頁）。惟查
  ：上述證人匯款時間均在庚○○之前，有系爭帳戶歷史交易查
  詢報表可據（見本院卷第27頁、第29頁），因渠等匯款後，尚
  有庚○○、侯碧惠等熟人匯款與上訴人之記錄，如此自不得僅
  憑渠等表示不認識上訴人，即認上訴人未使用系爭帳戶。再者
  ，一般人在匯款時，常係依受款人指示匯款，至於實際受款人
  與帳戶所有人之關係如何，則非匯款人所得深究者，況且證人
  甲○○、己○○亦未證述系爭帳戶非上訴人使用而由他人管領
  中，則渠等證詞亦不足恃以認定上訴人已未實際管領系爭帳戶
  。此外，上訴人始終未舉證其有遺失系爭帳戶存摺、提款卡、
  印章之情事，顯屬空言主張，且遺失上開重要物品後，其卻未
  就系爭帳戶為任何報失或凍結等處理，亦與常情不符。故而應
  認上訴人未能證明被上訴人於匯入系爭帳戶300,002 元後，該
  金錢非其管領中，或已贈與、或遭他人盜領，而未受不當得利
  ，上訴人上開所辯，自不足採。
八綜上所述，被上訴人依不當得利之法律關係，請求被上訴人返
  還300,002 元及自91年6 月14日起至清償日止，按法定利率年
  息5%計算之利息，為有理由，應予准許。原審為被上訴人勝訴
  之判決，核無不合。上訴意旨猶執前詞指摘原判決不當，求予
  廢棄改判，為無理由，應予駁回。
九據上論結，本件上訴為無理由，依民事訴訟法第436 條之1第3
  項、第385 條第1 項前段、第449 條第1 項、第78條，判決如
  主文。
中　　華　　民　　國　　96　　年　　4 　　月　　25　　日
                     民事第六庭審判長法　官　謝靜雯
                                     法　官　鄭詠仁
                                     法　官　高增泓
本判決不得上訴。
中　　華　　民　　國　　96　　年　　4 　　月　　25　　日
                                     書記官　鄭淑華
